【裁判字號】    92,上訴,2832
【裁判日期】    921031
【裁判案由】    妨害自由等
【裁判全文】
臺灣高等法院刑事判決                          九十二年度上訴字第二八三二號
    上  訴  人  台灣板橋地方法院檢察署檢察官
    被      告  甲○○
                丁○○
                乙○○
右上訴人因被告妨害自由等案件，不服臺灣板橋地方法院九十一年度訴字第二四五六
號，中華民國九十二年六月十九日第一審判決（起訴案號：臺灣板橋地方法院檢察署
九十一年度偵字第一三四０一號），提起上訴，本院判決如左：
     主  文
上訴駁回。
     理  由
一、公訴意旨略以：被告甲○○、丁○○及乙○○共同經營地下錢莊，於中國時報刊
    登廣告招攬不特定人借貸，於民國（下同）九十一年四月九日，趁丙○○急需用
    錢之際，以顯不相當之重利借款新臺幣（下同）十五萬元（其中預扣三萬元利息
    ，實拿十二萬元）給丙○○，並以十天為一期計息，每期利息三萬元（利息達七
    十五分以上），截至查獲前，丙○○共已付利息二十七萬元及面額一萬三千元之
    支票一紙（合計共付二十八萬三千元），詎被告甲○○、丁○○及乙○○三人仍
    不滿足，於九十一年七月十九日十九時許，在臺北縣中和市○○路四十八之一號
    十一樓之四丙○○住處，向其催討尚積欠之本金十一萬元，被告甲○○並出言恐
    嚇：如不帶他們回彰化老家拿錢，就要伊跳樓死給他們看等語，被告甲○○、丁○○並強押丙○○上被告丁○○所有車號ＤＩ─２８００號，由被告甲○○開車
    至臺北市○○○路中山高速公路前與被告乙○○會合，三人共同以剝奪丙○○行
    動自由之方式，欲迫使其至彰化拿錢。嗣由丙○○之妻劉語婷向臺北縣政府警察
    局中和分局報案，經國道交通警察大隊，於楊梅收費站查獲，因認被告甲○○、
    丁○○及乙○○涉有刑法第三百四十四條重利罪嫌、第三百零二條第一項剝奪他
    人行動自由罪嫌，被告甲○○並另涉有刑法第三百零五條之恐嚇危害安全罪嫌云
    云。
二、公訴意旨認被告甲○○、丁○○及乙○○有前揭重利、剝奪他人行動自由罪嫌，
    及被告甲○○另有前揭恐嚇危害安全罪嫌，無非係以告訴人丙○○之指述、證人
    劉語婷之證詞、臺北縣中和市○○路三十二號綠大郡社區監視錄影帶乙捲及被告
    甲○○、丁○○及乙○○係為警當場所查獲等情，為其論據。惟訊據被告甲○○
    、丁○○及乙○○則堅決否認有公訴意旨所指之前揭犯行，被告甲○○辯稱：伊
    沒有強押丙○○，伊借他十五萬元並沒有向他收取利息，他也沒有付過利息，七
    月十九日伊跟丙○○約好去他家，他要給伊錢，之前就約好若當天他沒有錢，要
    去彰化找他爸爸拿錢，所以才一起下彰化，丙○○的太太本來也要去，但要照顧
    小孩所以沒去，當天是丁○○跟伊一起去，後來伊接到乙○○的電話，伊說要去
    彰化，他無聊所以跟伊一起去，伊沒有說要讓丙○○死等語；被告丁○○辯稱：
    伊沒有借錢給丙○○，當天因為伊無聊，所以伊陪甲○○去找丙○○等語；被告
    乙○○辯稱：伊沒有借錢給丙○○，當天去彰化是因為星期五伊下班沒事，所以
    一起去，當時下班時間人很多，若伊等有押丙○○，他可以大叫等語。
三、按犯罪事實應依證據認定之，無證據不得認定其犯罪事實。又不能證明被告犯罪
    者，應諭知無罪之判決，刑事訴訟法第一百五十四條、第三百零一條第一項分別
    定有明文。又事實之認定，應憑證據，如未能發現相當證據，或證據不足以證明
    ，自不能以推測或擬制之方法，為裁判之基礎（最高法院四十年台上字第八六號
    判例參照）。而所謂證據，係指足以證明被告確有犯罪行為之積極證據而言，該
    項證據須適於為被告犯罪之證明者，始得採為斷罪之資料（參照最高法院六十九
    年臺上字第四九一三號判例）。又告訴人之告訴，係以使被告受刑事訴追為目的
    ，是其陳述是否與事實相符，仍應調查其他證據以資審認；倘其陳述尚有瑕疵，
    則在未究明前，自難遽採為論罪科刑之根據（參照最高法院五十二年臺上字第一
    三○○號、六十一年台上字第三０九九號判例意旨）。又認定不利於被告之事實
    ，須依積極證據，苟積極證據不足為不利於被告事實之認定時，即應為有利於被
    告之認定，更不必有何有利之證據，最高法院亦著有三十年上字第八一六號判例
    可資參照。
四、經查：
  (一)就被告甲○○、丁○○、乙○○所涉重利罪嫌部分：
  1.訊據被告甲○○固坦承有於九十一年四月九日借十五萬元予丙○○之事，惟堅決
    否認有向丙○○收取重利之行為，並提出告訴人丙○○所簽發之戶名為統順機電
    有限公司、付款銀行為板信商業銀行、票面金額十五萬元支票影本及借據影本各
    一紙為證（見偵卷第三十一頁、第三十二頁），則依該紙借據上所記載「本人丙○○．．．向甲○○先生借新台幣壹拾伍萬元整，並以月息六釐計算之．．．」
    等語，是被告甲○○所辯未收取重利之詞，尚非無據。
  2.又觀諸告訴人丙○○就相關借款細節之指述，其於第一次警訊筆錄係稱：伊是於
    今年五月初看到中國時報廣告欄內刊登可以借貸之廣告，因伊急需用錢便打電話
    過去，約定於當日下午一時許到伊經營之公司洽談借貸事宜，當日就由甲○○出
    面與伊洽談，伊向甲○○借款十五萬元，並開立十日後到期之面額十五萬元支票
    乙紙交予甲○○做借據云云，嗣經被告甲○○提出上開由告訴人所立具借據為憑
    後，告訴人始於第二次警訊筆錄改稱：該張借據確是伊親筆所寫的，但借據內容
    是由電腦打字後甲○○才拿出來要伊照抄一遍，否則就不借錢給伊，．．．借款
    日期不是今年五月初，確定日期是今年四月九日借據上所立日期云云，則告訴人
    於警訊初始隱匿借據之事，是否企圖規避借據所載月息六釐之約定，非無可疑，
    甚至告訴人就其所稱看中國時報廣告而向被告甲○○聯絡借貸乙節，亦未能更提
    出報紙以實其說，其為指述，要難遽為採信。
  3.次查，告訴人丙○○就其給付利息情形，先於第一次警訊筆錄指稱：伊向甲○○
    借款十五萬元，並開立伊經營之統順機電有限公司支票，到期日為當日之後第十
    日（即九十一年四月十九日）．．．而甲○○當場給伊十二萬元現金，並表示三
    萬元要扣下當利息，利息為每十天一期，一期利息三萬元，伊至今已陸續償還甲○○二十七萬元及乙張面額一萬三千元之支票云云，嗣經警察持其所簽發予被告
    甲○○之該紙支票質疑支票到期日何以由九十一年四月十九日更改為九十一年五
    月三十日乙節，告訴人於第二次警訊筆錄則稱：伊無法一次還清十五萬元，只能
    每期繳付利息三萬元給甲○○，直到五月三十日為止，伊已繳付七期利息共計二
    十一萬元給甲○○，日期是四月九日、十九日、二十八日及五月六日、十四日、
    二十二日、三十日，五月三十日那天早上甲○○拿那張支票要求伊更改到期日為
    當天，並要伊立即支付十五萬元，但因伊無力償還本金，所以於五月三十日後延
    至七月十九日止，又陸續繳付利息現金六萬元及支票（面額一萬三千元）云云，
    惟倘若告訴人所指稱九十一年四月九日借款，十天一期，利息三萬元之情屬實，
    則其至五月三十日止應係分別於四月九日、十九日、二十九日、五月九日、十九
    日、二十九日繳付利息六次共十八萬元，要與其上開所稱係於四月九日、十九日
    、二十八日、五月六日、十四日、二十二日、三十日繳付七次共二十一萬元利息
    之情未符，況且告訴人既稱九十年五月三十日因未能償還本金，被告甲○○始要
    求更改支票到期日為九十年五月三十日，則衡情告訴人當日已無法返還本金，其
    還款日即支票到期日自應往後延期，被告甲○○何以再要求告訴人更改為當天日
    期即九十年五月三十日？又依告訴人所稱其自九十年五月三十日之後延至七月十
    九日止，又陸續繳付利息六萬元及面額一萬三千元支票乙紙云云，惟此等期間將
    近五十天（即相當於五期），被告甲○○何以願意讓告訴人僅繳付二期六萬元之
    利息，甚至未再要求更改支票到期日？再者，依證人即告訴人配偶劉語婷於警訊
    時所證稱：伊先生丙○○於九十一年七月十九日十九時三十分許，在家中遭甲○○、丁○○押走，因伊等於今年五月上旬借貸十五萬元後，陸續償還他們現金新
    臺幣二十六萬元及乙紙一萬三千支票云云，亦明顯與告訴人所指稱已償還二十七
    萬元及乙紙一萬三千元支票乙節互有出入，是以告訴人之指述及證人劉語婷之證
    詞，均有瑕疵，自不足採為被告甲○○、丁○○及乙○○有重利犯行之不利證明
    。
  (二)就被告甲○○、丁○○、乙○○所涉剝奪他人行動自由罪嫌部分：
  1.訊據被告甲○○、丁○○固供承有於九十一年七月十九日十九時左右至告訴人丙○○位於臺北縣中和市○○路四十八之一號十一樓之四住處見面，嗣並駕駛車號
    ＤＩ─二八００號自小客車搭載告訴人前往彰化向其父親拿錢之事，惟堅決否認
    有強押告訴人之行為，被告乙○○則供承有於當天晚上八時左右至臺北市○○○
    路交流道附近與被告甲○○、丁○○、告訴人丙○○會合之事，惟堅決否認有與
    被告甲○○、丁○○一同前往丙○○住處及強押告訴人丙○○之行為，經核以告
    訴人於警訊之指述：伊是於昨日（十九日）十九時許在伊住處樓下遇到二名男子
    要向伊討債，並要伊帶他們上樓回伊住處再說，進入伊住處時他們就說今天無論
    如何要拿到錢十一萬元，伊向他們表示沒錢，他們就說要帶伊回彰化縣老家向伊
    父母親拿錢，不然的話就是伊跳樓死給他們看，過不久伊太太劉語婷返回住處，
    他們便向伊太太說要帶伊到彰化老家拿錢十五萬元，隨即一前一後將伊強帶至樓
    下，並強推伊上他們的車，他們二人坐前座，伊坐後座，後座車門被反鎖，途經
    臺北市○○○路○段一二五號加油站時停車，因伊尿急乃由其中一人陪伊至廁所
    ，伊也趁機打電話給伊太太告訴她伊目前所在地，之後回到車上就發現又多了一
    名男子，然後他們便將車開下中山高速公路往南下，一直到楊梅收費站時才被警
    察攔下，到伊住處強押逼債的是甲○○、丁○○，另外乙○○是在北市○○○路
    ○段加油站才上車云云，足見被告甲○○、丁○○於駕車搭載告訴人前往與被告
    乙○○會合之前，係由告訴人一人坐於後座，則倘若被告甲○○、丁○○確有強
    押告訴人之行為，似應由其等任一人陪同坐於後座以監控告訴人，而非任令告訴
    人坐於後座無以預測；是以告訴人指述係遭被告甲○○、丁○○強押上車云云，
    尚非無疑。
  2.又有關強押告訴人逼債之事，依證人劉語婷於警訊時所證稱：伊先生丙○○於十
    九日十九時三十分許，在家中遭二名男子（即被告甲○○、丁○○）押走，．．
    ．甲○○、丁○○於十九日十九時許前往伊家中要找伊先生再拿新台幣十一萬元
    後才會離開，但伊回答．．．現在沒有錢可以拿給他們，甲○○、丁○○二人在
    不能接受情形下，一前一後將伊先生夾於中間強制押走，並告訴伊今晚一定要拿
    到十五萬元等語後離開伊家中，伊隨即於十九日二十時十分許至中和分局國光所
    報案，並提供甲○○、丁○○強制押走伊先生之交通工具小自客車ＤＩ─二八０
    ０車號。復於警察訊問：你是如何知道甲○○、丁○○所駕之小自客車車號時，
    答稱：丁○○於十九日十六時許打伊行動電話約伊在中和市○○路一號嘉樂福加
    油站會面，而伊在十六時三十分至上述加油站與甲○○、丁○○會面，現場他們
    就要伊拿現金十一萬，伊說伊沒有錢，現場叫伊與伊先生電話聯絡，如不立即帶
    錢至嘉樂福加油站就要強行將伊押走，伊產生恐懼，告訴他們伊身上有現金一萬
    元，並將身上一萬元拿給甲○○，趁他們不注意騎機車逃離現場，並記下甲○○
    所駕之小自客車ＤＩ─二八００車號云云，證人劉語婷並未提及被告甲○○、丁○○當日有放話要帶告訴人至彰化拿十五萬元或告訴人事後曾在臺北市○○○路
    ○段加油站趁機打電話告知所在地之事，此顯與告訴人上開指述未符。又證人劉
    語婷雖證稱其係於同日下午四時三十分許與被告甲○○、丁○○先約在中和市嘉
    樂福加油站碰面後，趁機記下被告甲○○之自小客車車號云云，然其如何確認被
    告甲○○同日稍晚自其住處帶走告訴人時亦係駕駛該部自小客車離去？又其既稱
    告訴人係於十九日晚上十九時三十分許遭被告甲○○、丁○○押走，何以仍延自
    當日二十時十分許始向警察報案？是以證人劉語婷之證詞，亦非足取。
  3.至於扣案之告訴人丙○○住處監視錄影帶，觀諸卷附翻拍照片，雖有告訴人與被
    告甲○○、丁○○共同搭乘電梯之畫面，然照片中僅顯示告訴人丙○○係站於電
    梯按鍵之一側，被告甲○○、丁○○則站於電梯內另一側，並無所謂一前一後強
    押告訴人丙○○之情形，是以由扣案之監視錄影帶亦無從認定被告甲○○、丁○○及乙○○有強押告訴人之不法行為。
  (三)就被告甲○○所涉恐嚇危害安全罪嫌部分：
    訊據被告甲○○堅決否認有恐嚇告訴人丙○○稱：「如不帶他們回彰化老家拿錢
    ，就要伊跳樓死給他們看。」之犯行，而就此部分除僅有告訴人於警訊之指述外
    ，並未有其他證據足為證明，且告訴人之指述亦有前述諸多瑕疪可指，自不得僅
    憑告訴人之單一指述，即遽認被告甲○○確有上開恐嚇犯行。
五、綜上，告訴人丙○○之指述、證人劉語婷之證詞均非可採，扣案監視錄影帶亦無
    法證明被告甲○○、丁○○及乙○○有何強押告訴人之行為，而被告甲○○、丁○○及乙○○雖係在駕車搭載告訴人南下彰化向告訴人父親拿錢途中遭警於楊梅
    收費站查獲，然此或係由告訴人所自願前往，究不得遽為推論被告甲○○、丁○○及乙○○等人即有剝奪告訴人行動自由，甚或被告甲○○有恐嚇告訴人之犯行
    。此外，復查無其他積極證據足資證明被告甲○○、丁○○及乙○○有前揭公訴
    意旨所指之重利、剝奪他人行動自由犯行，被告甲○○有前揭恐嚇危害安全犯行
    ，揆諸前揭說明，自應為被告甲○○、丁○○、乙○○無罪之諭知。
六、原審以無積極證據足資證明被告三人犯罪，而諭知被告甲○○、丁○○、乙○○
    無罪之判決，經核並無不合。檢察官上訴意旨以被告等人於短期間內取得利息二
    十七萬餘元已超出所借本金二倍以上，何以不構成重利？且被害人僅一人，在被
    告二人恐嚇下豈有不從之餘地？原審法院未盡調查之職責，且認定事實違背生活
    經驗法則，至為可議云云。惟查：
  (一)就告訴人丙○○是否確曾支付二十七萬餘元給被告，除有告訴人於警訊時之指述
    外，告訴人並未提出其他事證以資證明，且被告甲○○除坦承曾收受告訴人四萬
    多元外，亦堅決否認曾收受二十七萬餘元，是被告等人是否確曾收受上開款項，
    顯非無疑。又被告甲○○於警偵訊及本院審理時均辯稱其與告訴人丙○○是朋友
    關係，並非不相識之人，而其餘被告則坦承渠等並不認識被害人，若被告三人確
    有重利之犯行，應一致供稱均與被告相識以脫卸三人經營地下錢莊之罪嫌；而告
    訴人復無法提出其所稱之報紙分類廣告以證實其確與被告等人不相識，是告訴人
    是否確係向地下錢莊借貸，亦有可議。另被告乙○○於警訊時辯稱：「（．．．
    你在車上做何事？其餘三人在車上所做何事？）當時我在睡覺、開車者是甲○○
    、丁○○也在睡覺，洪某則是講電話居多」（見偵卷第十五頁）、於本院審理時
    亦辯稱：「他（丙○○）還去上廁所、買便當，如果我們押他，他的行動怎麼可
    能這麼自由？．．．」等語（見本院卷九十二年十月十七日審理筆錄）；而告訴
    人亦坦承車子途經臺北市○○○路○段一二五號加油站時曾停車，其即趁機打電
    話給太太等情，則被告既能趁機打電話，則衡情其在加油站時，當可立即向他人
    求救，然其卻未對外求援而仍返回車上，顯有違常理。又本件告訴人及其妻除於
    警訊製作筆錄指述被告等之犯行外，於偵查、原審及本院審理時均屢傳不到，且
    已遷離原址，此有送達證書在卷可稽（見原審卷(二)第六、七頁）。而按被告以外
    之人於審判外之言詞或書面陳述除法律有規定者外，不得作為證據，刑事訴訟法
    第一百五十九條第一項定有明文，本件告訴人及證人劉語婷於警訊中之指述，並
    無法律另行規定得作為證據之情形；且渠等之指述亦非無瑕疪可指，已如前述，
    是渠等於警局時之指述自不得據為認定被告有罪之證據。
  (二)按刑事訴訟法第一百六十一條已於九十一年二月八日修正公布，修正後同條第一
    項規定：檢察官就被告犯罪事實，應負舉證責任，並指出證明之方法。對於其所
    訴之被告犯罪事實，應負提出證據及說服之實質舉證責任，倘所提出之證據，不
    足為被告有罪之積極證明，或其闡明之證明方法，無從說服法官以形成被告有罪
    之心證，基於無罪推定之原則，自應為被告無罪判決之諭知。而證據之取捨與證
    據之證明力如何，均屬事實審法院得自由裁量、判斷之職權，茍其此項裁量、判
    斷，並不悖乎通常一般人日常生活經驗之定則或論理法則，又於判決內論敘其何
    以作此判斷之心證理由者，即不得任意指摘其為違法。原判決已詳敘就卷內證據
    調查之結果，而為綜合判斷、取捨，認被告之犯罪尚屬不能證明之得心證理由，
    所為論斷按諸通常經驗，並非一般事理之所無，從形式上觀察，難認有違背經驗
    法則、論理法則，或有其他違背法令之情形，自不容任意指為違法。檢察官提起
    上訴，仍執原審不採之告訴人及證人劉語婷之指述而為爭執，並對於原審取捨證
    據及判斷其證明力職權之適法行使，持己見為不同之評價，而任意指摘原判決不
    當，難認有理由，應予駁回。
據上論斷，應依刑事訴訟法第三百六十八條，判決如主文。
本案經檢察官林炳雄到庭執行職務。
中      華      民      國    九十二    年      十      月    三十一    日
                              台灣高等法院刑事第十二庭
                                    審判長法  官  劉  景  星
                                          法  官  陳  博  志
                                          法  官  陳  志  洋
右正本證明與原本無異。
如不服本判決應於收受送達後十日內向本院提出上訴書狀，其未敘述上訴之理由者並
得於提起上訴後十日內向本院補提理由書（均須按他造當事人之人數附繕本）。
                                          書記官  蔡  佩  珊
中      華      民      國    九十二    年     十一     月      三      日


司法院資訊處製作；財團法人民間司法改革基金會備份。
